【裁判字號】    90,台上,7267
【裁判日期】    901129
【裁判案由】    偽造文書等罪
【裁判全文】
最高法院刑事判決                                九十年度台上字第七二六七號
    上  訴  人
    即 自訴 人  豪旭實業有限公司
    代  表  人  葉南燦
                        送達代.
    代  理  人  張立中律師
    被      告  甲  ○
                        送達代.
                丁○○
                丙○○
                戊○○
                乙○○
    共      同
    選任辯護人  黃虹霞律師
右上訴人因自訴被告等偽造文書等罪案件，不服台灣高等法院中華民國八十九年七月
六日第二審更審判決（八十七年度上更(一)字第二六五號，自訴案號：台灣台北地方法
院八十四年度自字第一二四二號），提起上訴，本院判決如左：
    主  文
上訴駁回。
    理  由
一、被告甲○、丁○○、戊○○、乙○○行使偽造私文書部分：
按刑事訴訟法第三百七十七條規定：上訴於第三審法院，非以判決違背法令為理由，
不得為之。是提起第三審上訴，應以原判決違背法令為理由，係屬法定要件。且必須
依據卷內資料為具體之指摘，並足據以辨認原判決已具備違背法令之形式，始屬相當
。本件原判決就自訴意旨略以(一)查「營業人銷貨退回、進貨退出或折讓證明單」之開
立，係由買受人於銷貨退回，進貨退出或依經銷契約取得獎勵金時開立。出賣人無權
擅自製作銷貨退回、進貨退出或折讓證明單。被告甲○係兆瑞股份有限公司（下稱兆
瑞公司）之負責人，於兆瑞公司與上訴人即自訴人公司交易期間，竟未經上訴人同意
，以上訴人名義製作折讓證明單（如原判決附表一，下稱折讓單），以掩飾其根本未
出貨予上訴人卻向上訴人收取貨款之行為，確已生損害於上訴人。被告甲○之行為，
顯已該當於刑法第二百十條（自訴狀誤載為二百十一條）偽造私文書罪及刑法第二百
十六條行使偽造私文書罪之構成要件。而被告丁○○為金儀股份有限公司（下稱金儀
公司）之負責人，其於金儀公司合併兆瑞公司後，竟於訴訟上繼續行使上開偽造之私
文書，亦顯牴觸刑法第二百十六條之規定。(二)依訴外人龔素珍及被告戊○○於第一審
民國八十五年三月六日訊問時證稱之事實，足知被告戊○○於七十九年間係任職於被
告甲○擔任法定代理人之兆瑞公司，卻於上開期間，多次冒稱為上訴人之外務員，於
未經上訴人授權或同意之情形下，擅自持空白折讓單至受上訴人委託記帳之龔素珍小
姐處要求蓋用上訴人之發票章，其後並基於被告甲○之指示及授權，於兆瑞公司並無
出貨予上訴人，是以上訴人顯無開立折讓單之原因之情形下，捏造上訴人名義製作與
實際交易事實不符之折讓單（如同附表一），藉以掩飾兆瑞公司未出貨予上訴人卻收
取貨款之行為，核其行為，顯已涉嫌偽造文書。(三)查原判決附表二折讓單上之發票章
，並非上訴人之印章，被告乙○○竟因無法取得上訴人蓋妥發票章之折讓單，而盜刻
上開印章，並使用於其擅自以上訴人名義製作之折讓單上，進而於上訴人根本不知有
上開折讓單存在之情形下，以兆瑞公司名義片面向稅捐稽徵機關申報，以致經稅捐稽
徵機關列為交易異常資料，核其行為確已該當於偽造文書罪之構成要件云云。經審理
結果，認為不能證明被告甲○、丁○○、戊○○、乙○○有行使偽造私文書之犯行，
因認第一審諭知被告等無罪之判決，為無不合，予以維持，駁回上訴人此部分在第二
審之上訴。已依據卷內資料詳予說明。從形式上觀察，原判決並無違背法令情形存在
。次惟按證據之憑信力如何，事實審法院依自由心證之原則，本有斟酌取捨之權，苟
其取捨，不違背經驗法則或論理法則，不得任意指為違法，而據為適法之第三審上訴
理由。原判決綜核卷內證據資料，認不能證明被告甲○、丁○○、戊○○、乙○○等
有何行使偽造私文書之犯行。上訴意旨置原判決之明確論斷於不顧，任憑己見，重為
單純事實上爭執，漫指原判決採證違反證據法則、理由不備、理由矛盾、不適用法則
云云，殊不足據以辨認原判決已具備違背法令之形式，不得據為第三審上訴之合法理
由。又上訴人聲請向稅捐稽徵機關調取如原判決附表一所示折讓單送鑑定是否空白蓋
章後再填寫云云，核無再予調查之必要，亦已依據卷內資料詳予指駁與說明。上訴意
旨，仍執陳詞，就上述原判決已說明之事項，任意爭辯，擅加指摘，殊非適法之第三
審上訴理由。次查原判決理由三係認定上訴人及其下游經銷商與兆瑞公司間之交易方
式有三種，且依此三種交易方式，兩造買賣契約之當事人為兆瑞公司與上訴人公司無
訛，兆瑞公司應開立發票予上訴人公司，上訴人公司則應支付貨款予兆瑞公司。此與
被告等於第一審具狀陳明上訴人公司與兆瑞公司之交易方式大部分為第三種，但並未
排斥第一、二種方式，即第一、二種方式亦為交易方式之一，此與證人蔡裕國所稱其
交易方式為第二種，並無矛盾之處，上訴意旨任意執此主張原判決理由不備、理由矛
盾、違背證據法則及不適用法則云云，殊非依據卷內資料執為指摘之合法上訴理由。
再按證人有無囑託其所在地法院訊問之必要，在審理事實之法院本有自由斟酌之權；
又受命法官於審判期日前訊問證人，依刑事訴訟法第二百七十六條第三項之規定，係
得由當事人及辯護人在場，並非以當事人及辯護人在場為必要，本件原審囑託台灣台
中地方法院訊問證人蔡裕國時，上訴人及其代理人雖未在場，然於調查及審判期日已
將其證言之要旨告知上訴人，並予以辯論之機會，此有原審審判筆錄可按，自無違法
可言，上訴意旨執為指摘，尚非適法之第三審上訴理由。又原判決雖因本件事證已明
，而就證人即上訴人公司代表人之弟葉國豪於原審所證「他（戊○○）將發票統一編
號寫錯，是龔小姐找他去，他才去找她，不是我打電話叫戊○○去」，未記載不採之
理由，程序上雖稍嫌簡略，但於本件判決主旨並無影響，依刑事訴訟法第三百八十條
之規定，不得為上訴第三審之理由。其他上訴意旨置原判決根據證據判決無罪所為論
斷於不顧，泛詞指摘原判決理由不備、理由矛盾、不適用法則、調查職權未盡，核與
前揭得為第三審上訴理由之法定要件不相適合，其此部分上訴違背法律上之程式，應
予駁回。
二、被告丙○○偽造文書部分：
關於被告丙○○部分，原判決以上訴人於第一審法院僅就丙○○違反證券交易法之事
實提起自訴，並未起訴其有偽造折讓證明單或行使偽造折讓證明單行為（見自訴狀內
容二）。乃第一審判決除就丙○○被訴違反證券交易法部分諭知不受理外（此部分已
確定），另就丙○○偽造文書（行使偽造折讓證明單）部分判決無罪，自屬未受請求
之事項予以判決，其判決當然為違背法令。因認上訴人就丙○○偽造文書部分提起第
二審上訴，雖無理由，然第一審判決就此既有可議，爰將第一審此部分判決撤銷，且
因未據上訴人提起自訴，自毋庸為任何處分。從形式上觀察，原判決並無違背法令情
形存在。上訴意旨對於原判決所持上開法律上見解，究有何違背法令情形，並未具體
表明，漫指原判決理由不備、理由矛盾、不適用法則及已受請求事項未予判決，殊非
適法之第三審上訴理由。其此部分上訴違背法律上之程式，應予駁回。至於上訴意旨
所指自訴狀已記載，被告丙○○另涉犯「震旦行股份有限公司透過兆瑞公司無交易存
在亂開發票虛列銷貨情形，並擅自更改兆瑞公司的出貨單為震旦行的出貨單……虛列
公開說明書之盈收金額……使證管會之審查人員陷於錯誤，核准其上市，亦顯牴觸刑
法第二百十四條、第二百十六條之構成要件」部分（即自訴狀二），因第一審及原審
就此漏未裁判，本院無從審理，應由第一審法院為補充判決，併此明。
三、詐欺、偽造印章部分：
按刑事訴訟法第三百七十六條所列各罪之案件，經第二審判決者，不得上訴於第三審
法院，法有明文。本件上訴人認被告甲○涉犯刑法第三百三十九條第一項詐欺、被告
乙○○涉犯刑法第二百十七條偽造印章部分，核屬刑事訴訟法第三百七十六條第一、
四款之案件。依首開說明，既經第二審判決，自不得上訴於第三審法院，上訴人竟復
提起此部分上訴，顯為法所不許。再查原判決已就上訴人於第一審提出補充自訴理由
狀，指稱「被告甲○、丙○○共謀為達無交貨事實詐取自訴人貨款之目的，開立該不
實之發票予自訴人，並藉此方法獲取不法利益四千餘萬元，被告等行為，亦該當於刑
法詐欺得利罪之構成要件」云云。第一審就此部分漏未裁判，且起訴之前揭事實業經
原審判決被告甲○無罪，此部分事實即與起訴之事實無何裁判上一罪關係，無從併為
審理，應由第一審法院為補充判決。於理由內論述甚詳，上訴意旨就此不得上訴部分
指摘原判決不當，亦非適法。
據上論結，應依刑事訴訟法第三百九十五條前段，判決如主文。
中      華      民      國     九十     年     十一     月    二十九    日
                              最高法院刑事第三庭
                                  審判長法官  陳  錫  奎
                                        法官  洪  清  江
                                        法官  李  伯  道
                                        法官  呂  丹  玉
                                        法官  花  滿  堂
      右正本證明與原本無異
                                              書  記  官
中      華      民      國     九十     年     十二     月      五      日


司法院資訊處製作；財團法人民間司法改革基金會備份。
